---
title: "trabajoCursoADR"
author: "Gustavo Rivas Gervilla"
date: "7 de diciembre de 2018"
output: pdf_document
header-includes:
  - \usepackage{graphicx}
  - \input{packages.tex}
  - \input{paleta_cursoR.tex}
  - \input{config.tex}
  - \input{lstconfig.tex}
keep_tex: true
---
\pagenumbering{gobble}
\title{\textcolor{palette4}{Trabajo Curso Avanzado de Análisis de Datos en \texttt{R}}}
\author{Gustavo Rivas Gervilla}

\maketitle

\newpage

\tableofcontents

\newpage

\pagenumbering{arabic}

\section{Análisis del Dataset}

```{r setup, include=FALSE}
knitr::opts_chunk$set(echo = TRUE)
#knitr::opts_knit$set(out.format = "latex")
knitr::knit_hooks$set(source = function(x, options) {
  paste("\\begin{lstlisting}[style = global]",
        paste(x, collapse = "\n"),
        "\\end{lstlisting}",
        sep = "\n"
  )
})
```

```{r, echo = TRUE, message=FALSE, warning=FALSE}
library(tm)
library(proxy)
```

Para el desarrollo de este trabajo vamos emplear dos paquetes principalmente:

* El paquete `tm` que es un paquete con herramientas para text-mining.
* El paquete `proxy` que es un paquete que nos permite calcular medidas de distancia y de similaridad.

Ahora vamos a cargar los datos del experimento, en este caso disponemos de dos elementos:

* Por un lado tenemos un dataset donde se recogen diversos textos, en concreto se trata de titulares de notificias de salud. Este dataset cuenta con las siguientes variables:
  * `ID`: Un identificador del texto.
  * `datetime`: La fecha y la hora en la que se obtuvieron dichos textos.
  * `content`: El titular de la noticia junto con la URL de dicha noticia.
  * `label`: La fuente de la noticia.
* Por otro lado tenemos el elemento `corpus` donde se han eliminado los elementos innecesarios de los titulares, como son esas URLs de las que hablábamos y tenemos la información organizada en forma de lista.

```{r}
load("text.RData")
```

El dataset tiene un total de `r nrow(data.raw)` observaciones, los titulares, ya preprocesados, los podemos encontrar en `corpus$content`:

```{r}
head(corpus$content)
```

\section{Preparativos para el análisis cluster}
